ACORDAO-COMPLETO-2524688

ACÓRDÃO 3146/2022 ATA 18/2022 - PRIMEIRA CÂMARA

VISTOS, relatados e discutidos estes autos que cuidam de pedidos de reexame interpostos pelo Instituto Federal de Educação, Ciência e Tecnologia do Sul de Minas Gerais - IFSULDEMINAS (peça 19) e pela Sra. Regiane Cristina Magalhães (peça 22) , contra o Acórdão 4623/2015-TCU-Primeira Câmara (Relator: Ministro Bruno Dantas) .
ACORDAM os Ministros do Tribunal de Contas da União, reunidos em Sessão da Primeira Câmara, diante das razões expostas pelo Relator, em:
9.1. com fundamento no art. 48 da Lei 8.443/92 c/c o art. 286 do RI/TCU, conhecer dos pedidos de reexame em análise para, no mérito, dar-lhes provimento, para tornar insubsistente o Acórdão 4623/2015-TCU-Primeira Câmara (Relator: Ministro Bruno Dantas) e considerar legal o ato de admissão da Sra. Regiane Cristina Magalhães;
9.2. enviar cópia do presente Acórdão aos recorrentes, informando que a presente deliberação, acompanhada do Relatório e do Voto que a fundamenta, está disponível para a consulta no endereço www.tcu.gov.br/acordaos, além de esclarecer que, caso requerido, o TCU poderá fornecer sem custos as correspondentes cópias, de forma impressa.
9.3. arquivar os presentes autos.

Pedido de reexame interpostos pelo Instituto Federal de Educação, Ciência e Tecnologia do Sul de Minas Gerais  IFSULDEMINAS (peça 19) e pela Sra. Regiane Cristina Magalhães (peça 22), contra o Acórdão 4.623/2015TCU1ª Câmara (peça 11).

Primeira Câmara

Instituto Federal de Educação, Ciência e Tecnologia do Sul de Minas Gerais.

3. Interessados/Responsáveis/Recorrentes:
3.1. Interessado: Regiane Cristina Magalhães (XXX.037.306-XX).
3.2. Recorrentes: Instituto Federal de Educação, Ciência e Tecnologia do Sul de Minas Gerais (10.648.539/0001-05); Regiane Cristina Magalhães (XXX.037.306-XX).

13.1. Ministros presentes: Walton Alencar Rodrigues (Presidente), Vital do Rêgo, Jorge Oliveira e Antonio Anastasia (Relator).
13.2. Ministro-Substituto convocado que não participou da votação: Augusto Sherman Cavalcanti.
13.3. Ministros-Substitutos presentes: André Luís de Carvalho e Weder de Oliveira.

ANTONIO ANASTASIA

Ministro Bruno Dantas.

Transcrevo a seguir, nos termos do art. 1º, § 3º, inciso I, da Lei nº 8.443/92, a instrução lavrada no âmbito da Secretaria de Recursos (peça 83) , contendo a análise de mérito das razões recursais, cujas conclusões contaram com a anuência do titular daquela unidade técnica (peça 84) , bem como do MP/TCU, representado pelo Procurador Sérgio Ricardo Costa Caribé (peça 85) .
"INTRODUÇÃO
1.	Trata-se de pedidos de reexame interpostos pelo Instituto Federal de Educação, Ciência e Tecnologia do Sul de Minas Gerais - IFSULDEMINAS (peça 19) e pela Sra. Regiane Cristina Magalhães (peça 22) , contra o Acórdão 4623/2015-TCU-Primeira Câmara (peça 11) .
1.1.	A deliberação recorrida apresenta o seguinte teor:
9.1. considerar ilegal a admissão de Regiane Cristina Magalhães (XXX.037.306-XX) , negando o registro ao ato número de controle 10013369-01-2013-000197-7, em razão do aproveitamento ilegal de concurso realizado pela Universidade Federal de São Paulo - UNIFESP (Edital n. 01 de 07 de janeiro de 2013) ;
9.2. dispensar o ressarcimento das quantias indevidamente recebidas em boa-fé, consoante o Enunciado 106 da Súmula de Jurisprudência deste Tribunal;
9.3. determinar ao Instituto Federal de Educação, Ciência e Tecnologia do Sul de Minas Gerais que:
9.3.1. no prazo de 15 (quinze) dias, faça cessar os pagamentos decorrentes do ato ora considerado ilegal, sob pena de responsabilidade solidária da autoridade administrativa omissa;
9.3.2. no prazo de 15 (quinze) dias, dê ciência do inteiro teor desta deliberação, bem como do relatório e do voto que a fundamentam, à interessada, esclarecendo-lhe que o efeito suspensivo proveniente da interposição de recurso não a exime da devolução dos valores percebidos indevidamente após a notificação sobre o presente acórdão, em caso de não provimento do recurso porventura impetrado;
9.3.3. no prazo de 30 (trinta) dias, encaminhe ao TCU comprovante sobre a data em que a interessada tomou conhecimento do contido no item anterior e informe ao TCU as medidas adotadas;
9.4. determinar à Sefip que monitore o cumprimento das diretrizes ora endereçadas ao Instituto Federal de Educação, Ciência e Tecnologia do Sul de Minas Gerais;
9.5. encaminhar cópia deste acórdão, bem como do relatório e do voto que o fundamentam, ao Instituto Federal de Educação, Ciência e Tecnologia do Sul de Minas Gerais (grifos acrescidos) .
HISTÓRICO
2.	Cuida-se de processo de pessoal em que se considerou ilegal a admissão da Sra. Regiane Cristina Magalhães na IFSULDEMINAS, no cargo de assistente em administração, em virtude de sua aprovação em concurso para a Unifesp. Entendeu-se pela ilegalidade, vez que, a partir da decisão proferida no Acórdão 569/2006-TCU-Plenário, este Tribunal firmou o entendimento de que os cargos envolvidos no aproveitamento de concurso realizado por outro órgão deveriam ter seu exercício previsto para a mesma localidade, como forma de evitar a discricionariedade dos gestores nesses procedimentos, in verbis:
ACORDAM os Ministros do Tribunal de Contas da União, reunidos em Sessão do Plenário, diante das razões expostas pelo Relator, em:
 (...) 
9.2. firmar entendimento, no sentido de que o aproveitamento de candidatos aprovados em concurso realizado por outro órgão, somente poderá alcançar cargos que tenham seu exercício previsto para as mesmas localidades em que terão exercício os servidores do órgão promotor do certame, desde que observados, impreterivelmente, todos os requisitos fixados pela Decisão Normativa/TCU n.º 212/1998 - Plenário, quais sejam: 'é legal o aproveitamento de candidatos aprovados em concurso realizado por outro órgão, desde que dentro do mesmo Poder, para provimento de cargo idêntico àquele para o qual foi realizado, que tenha as iguais denominação e descrição e que envolva as mesmas atribuições, competências, direitos e deveres, de tal modo que se exijam idênticos requisitos de habilitação acadêmica e profissional e sejam observadas a ordem de classificação e a finalidade ou destinação prevista no edital, que deverá antever a possibilidade desse aproveitamento;
	2.1.	Ademais, o aproveitamento do concurso da Unifesp teria sido realizado de forma intencional e planejada pela administração do IFSULDEMINAS, o que excluiria o cumprimento dos princípios constitucionais da impessoalidade e da isonomia, essenciais para a lisura do concurso público.
EXAME DE ADMISSIBILIDADE
3.	Reiteram-se os exames de admissibilidade contidos nas peças 23 e 24, em que se propôs o conhecimento dos recursos. O Excelentíssimo Senhor Ministro José Múcio Monteiro, mediante despacho de peça 27, concordou com a Serur, nos termos do artigo 48 da Lei 8.443/1992, c/c os artigos 285 e 286, parágrafo único, do RI/TCU, suspendendo-se os efeitos dos itens 9.1 e 9.3.1 do Acórdão 4623/2015-TCU-Primeira Câmara.
MÉRITO
4.	Estes pedidos de reexame já foram examinados por esta unidade técnica (peça 30) . Assim, elaborou-se a seguinte proposta de encaminhamento:
10.	Ante o exposto, submetem-se os autos à consideração superior, propondo-se que o Tribunal de Conta da União:
	a) conheça dos presentes pedidos de reexame para, no mérito, dar-lhes provimento, a fim de considerar legal o ato de admissão da Sra. Regiane Cristina Magalhães no Instituto Federal de Educação, Ciência e Tecnologia do Sul de Minas Gerais (peça 7) , determinando-se o seu registro;
	b) dê ciência do acórdão que for prolatado, bem como do relatório e voto que o fundamentarem, aos recorrentes e aos demais interessados.
10.1. Na remota possibilidade de o TCU não acatar a proposta da alínea "a" supracitada, é importante que conste no acórdão a ser prolatado a possibilidade de a interessada tomar posse na Unifesp.
4.2.	Referido recurso foi julgado na Sessão de 4/12/2018 da 1ª Câmara, ocasião em que foi  prolatado o Acórdão 15739/2018-TCU-Primeira Câmara, com o seguinte teor:
VISTOS, relatados e discutidos estes autos que tratam, nesta fase, de pedidos de reexame interpostos pelo Instituto Federal de Educação, Ciência e Tecnologia do Sul de Minas Gerais - IFSULDEMINAS e por Regiane Cristina Magalhães contra o Acórdão 4623/2015-TCU-Primeira Câmara, que considerou ilegal e negou registro ao ato de admissão da recorrente.
ACORDAM os Ministros do Tribunal de Contas da União, reunidos em Sessão da 1ª Câmara, ante as razões expostas pelo Relator, em:
9.1. converter o presente julgamento em diligência para facultar à Regiane Cristina Magalhães, ao Instituto Federal de Educação, Ciência e Tecnologia do Sul de Minas Gerais - IFSuldeMinas, à Universidade Federal de São Paulo - Unifesp e à Universidade Federal de Juiz de Fora que se manifestem a respeito dos fundamentos trazidos pelo ilustre Revisor, Ministro Benjamin Zymler;
9.2. instaurar processo apartado para apurar responsabilidades pelas condutas já identificadas nestes autos e no voto do E. Revisor que caracterizam a violação aos princípios da impessoalidade, isonomia, moralidade e eficiência administrativa.
4.3.	Em cumprimento ao acórdão supracitado, a Secretaria de Fiscalização de Integridade de Atos e Pagamentos de Pessoal e de Benefícios Sociais (Sefip) expediu, às peças 55-57, os ofícios de diligência à Universidade Federal de Juiz de Fora, ao Instituto Federal de Educação, Ciência e Tecnologia do Sul de Minas Gerais e à Sra. Regiane Cristina Magalhães.
4.4.	A interessada Regiane Cristina Magalhães colacionou sua resposta à diligência no expediente acostado à peça 74. O IFSuldeMinas enviou as respostas mediante o expediente apensado à peça 64, com documentos anexados às peças 65 e 66. Por seu turno, a UFJF se manifestou conforme expediente da peça 73 (p. 16-17) .
4.5.	Após exame das manifestações apresentadas, a Sefip, em pareceres uniformes exarados às peças 80 e 81, propôs, em caráter excepcional, dar provimento ao pedido de reexame interposto.
4.6.	O Excelentíssimo Senhor Ministro Raimundo Carreiro, mediante despacho de peça 82, assim se pronunciou:
6. Considerando que na presente fase processual estão em tramitação dois pedidos de reexame (interpostos pelo Instituto Federal de Educação, Ciência e Tecnologia do Sul de Minas Gerais - IFSULDEMINAS e por Regiane Cristina Magalhães) , encaminho o feito, com fulcro no art. 157 do Regimento Interno do TCU, à Secretaria de Recursos (Serur) , assinando-lhe prazo de 15 dias para manifestar-se sobre a instrução exarada pela Sefip às peças 80 e 81.
4.7.	Quanto à matéria de direito, ratificam-se os argumentos anteriormente apresentados por esta unidade técnica (peça 30) , no sentido de que, à luz da teleologia do subitem 9.2.do Acórdão 569/2006-TCU-Plenário (primeira parte) , do disposto no art. 469 do CPC, da lógica do razoável, do sentido grego do termo equidade e do exercício do lado direito do cérebro, com o adminículo doutrinal de Estêvão Mallet, Jhering, Luís Roberto Barroso, Alexandre Agra Belmonte, Carlos Maximiliano, Humberto Theodoro Júnior, Lídia Reis de Almeida Prado, Luís Recaséns Siches, Alípio Silveira, José Frederico Marques, José Antônio Ribeiro de Oliveira Silva, Carlos Henrique Bezerra Leite, Manoel Antônio Teixeira Filho, Maurício Godinho Delgado, Couture, Domingos Augusto Taufner, Carlos Ayres Britto, Nalini, Antônio R. Damásio, Mauro Schiavi e Benedito Calheiros Bonfim, não há, em tese, óbice a que a presente admissão seja julgada legal.
4.8.	No que tange aos indícios de comprometimento da lisura da admissão, ligados a questões fáticas, levantados pelo Excelentíssimo Senhor Ministro Benjamin Zymler, revisor do Acórdão 15739/2018-TCU-Primeira Câmara, cumpre repisar que a Sefip expediu, às peças 55-57, os ofícios de diligência à Universidade Federal de Juiz de Fora, ao Instituto Federal de Educação, Ciência e Tecnologia do Sul de Minas Gerais e à Sra. Regiane Cristina Magalhães, com o intuito de se buscar a verdade real sobre os questionamentos elaborados pelo referido revisor.
4.9.	A Sefip examinou minuciosamente, analiticamente e didaticamente as respostas às supracitadas diligências e assim se manifestou (peça 80) :
23. 	As argumentações e documentações ora carreadas aos autos, em face das diligências realizadas, convergem para a verossimilhança das afirmações do IFSuldeMinas (peça 64, p. 41) de que, em resumo: (i) a formalização do ato buscou-se atender ao interesse público e aos princípios constitucionais que norteiam a administração pública; (ii) todas as medidas adotadas pelo IFSuldeMinas, comprovadas por documentos, não denotam qualquer má-fé ou favoritismo; (iii) a indicação do nome da servidora Regiane Cristina Magalhães para aproveitamento, apenas refletia a convergência de seu interesse pessoal com o da administração, obedecendo-se à ordem de classificação do concurso da Unifesp.
24.		De fato, a formalização do ato procurou seguir os normativos aplicáveis (principalmente o Edital 01/2013 da Unifesp) , bem como a jurisprudência do TCU (mormente o Acórdão 569/2006-TCU-Plenário) . Com efeito, ficou assente a proximidade territorial entre as entidades envolvidas e o respeito à ordem de classificação dos candidatos aprovados, tendo todos aqueles ainda não convocados e que antecediam à interessada Regiane Cristina Magalhães escolhido e tomado posse na Unifesp. Ademais, a convergência do declarado interesse da interessada com os do IFSuldeMInas não foi ato imoral, mas sim de celeridade, eficiência e economicidade.
25. 	Cumpre registrar a demonstração de zelo por parte do IFSuldeMinas para com os normativos e jurisprudência aplicáveis ao aproveitamento de candidatos aprovados em outros concursos. O zelo é necessário, mas no caso do IFSuldeMinas, mostrou-se deveras excessivo, porquanto a instituição, em interpretação rigorosa e extensiva do Acórdão 4623/2015-TCU-Plenário, prolatado nestes autos, conforme informado e comprovado na mensagem eletrônica da sua reitoria (peça 65, p. 39) , vem negando solicitações de candidatos aprovados em diversos concursos de outras instituições federais de ensino, em razão dessa decisão do Tribunal, Isso mostra cautela excessiva e até mesmo indevida, pois o dispositivo desse decisum, transcrito no item 4 desta instrução, não explícita de forma direta ou indireta que o IFSuldeMinas esteja impedido de fazer aproveitamento de candidatos aprovados em outros concursos.
26.		É forçoso reconhecer que, nos esclarecimentos supratranscritos, o IFSuldeMinas logrou demonstrar que, em que pese falhas procedimentais, todas de ordem formal, os atos e fatos que precederam e sucederam o aproveitamento de Regiane Cristina Magalhães, aprovada em concurso público realizado pela Unifesp, não contrariou frontalmente os normativos que o regulou, nem decisões desta Corte e tampouco os princípios constitucionais da impessoalidade e da isonomia.
27.		Nesse diapasão, não restou assente nos autos que o ato de aproveitamento foi realizado de forma orquestrada pelo IFSuldeMinas, porquanto, entre outros elementos factuais que atestaram a lisura, deve-se mencionar o Edital 01/2013, instrumento que regulou o concurso promovido pela Unifesp, que continha dispositivo facultando que candidatos aprovados poderiam ser nomeados por outras instituições federais de ensino superior que possuíssem vagas para provimento do mesmo cargo, de acordo com o interesse da administração, a ordem de classificação e o expresso interesse do candidato. Como se verificou, houve interesse da administração, foi seguida a ordem de classificação, houve declarado interesse da candidata e o provimento ocorreu em cargo idêntico àquele previsto no concurso público realizado por ela realizado na Unifesp. As vicissitudes ou coincidências que envolveram o processo de aproveitamento não se materializaram em condições necessárias e suficientes para infirmar o ato. 
28.		Ademais, em que pesem as coincidências que poderiam se configurar em afronta ao Princípio da Impessoalidade, conforme inicialmente aventado pela AGU, o que se cogitou como tese ou hipótese no presente caso, após a análise das oitivas e, em face da contraposição dos exames realizados pelo Controle Interno, pelas unidades técnicas do TCU (Serur e Sefip) , pelo MP/TCU e pelos Ministros desta Corte, não se materializou, ou seja, não ficou explícito que tenha havido descumprimento grave de normativos, da jurisprudência do TCU ou de princípios aplicáveis ao ato em exame. A propósito, mediante as provas materiais deve-se buscar a realidade dos fatos, desprezando-se as presunções subjetivas que atentem apenas à verdade formal. Independentemente do que as partes aceitem como verdadeiro algo que não o é ou que neguem a veracidade do que é, deve-se sempre buscar a verdade substancial. 
29.		Portanto, em atenção ao preâmbulo da novel Resolução TCU 315/2020, que elenca os princípios da boa-fé objetiva, razoável duração do processo, racionalidade administrativa, efetividade, eficiência e economicidade, que devem orientar os processos de controle externo, estes autos, no mérito e no essencial, podem ser considerados saneados. 
30.		Destarte, propõe-se o retorno do processo ao Ministro-Relator do recurso sugerindo que confirme sua proposta inicial de "conhecer dos presentes recursos para, no mérito, excepcionalmente, dar a eles provimento, tornando insubsistente o Acórdão 4623/2015-TCU-Primeira Câmara; e considerar legal o ato de admissão de Regiane Cristina Magalhães, ordenando o registro".
CONCLUSÃO
5.	Ante o que consta nos autos, concorda-se com a análise realizada pela Sefip e propõe-se que se dê provimento aos presentes recursos, no sentido de se considerar legal o ato de admissão de Regiane Cristina Magalhães, determinando-se o seu registro. 
5.1.	Esta conclusão não é um ato de obséquio ou de munificência, mas expressão de rigorosa justiça. 
PROPOSTA DE ENCAMINHAMENTO
6.	Ex positis, propõe-se que o TCU:
	a) conheça dos presentes recursos para, no mérito, dar-lhes provimento, tornando sem efeito o Acórdão 4623/2015-TCU-Primeira Câmara; 
	b) considere legal o ato de admissão de Regiane Cristina Magalhães, determinando-se o seu registro; 
	c) informe os recorrentes e os demais interessados do acórdão a ser proferido, destacando que o relatório e o voto que o fundamentam podem ser acessados por meio do endereço eletrônico www.tcu.gov.br/acordaos.
MANIFESTAÇÃO DO MINISTÉRIO PÚBLICO JUNTO AO TCU
	
	O Ministério Público junto ao Tribunal, representado pelo Procurador Sérgio Ricardo Costa Caribé, manifestou anuência com a proposta da Secretaria de Recursos e da Secretaria de Fiscalização de Pessoal, conforme o Parecer à peça 85, a seguir transcrito.
Trata-se de pedidos de reexame interpostos pelo Instituto Federal de Educação, Ciência e Tecnologia do Sul de Minas Gerais - IFSULDEMINAS (peça 19) e pela Sra. Regiane Cristina Magalhães (peça 22) , contra o Acórdão 4623/2015-TCU-Primeira Câmara (peça 11) . 
A deliberação recorrida considerou ilegal o ato de admissão da Sra. Regiane Cristina Magalhães, em razão do aproveitamento ilegal do concurso realizado pela Universidade Federal de São Paulo - Unifesp (Edital n. 01 de 07 de janeiro de 2013) , por desrespeitar os princípios constitucionais da impessoalidade e da isonomia, bem como a jurisprudência deste Tribunal no sentido de que o exercício do cargo deve ocorrer na mesma localidade prevista no concurso aproveitado.
A Secretaria de Recursos (Serur) , em pareceres uniformes às peças 30 a 32, após acolher parcialmente os argumentos apresentados pelos recorrentes e entender que o aproveitamento do concurso da Unifesp foi realizado observando-se o cumprimento dos princípios constitucionais da impessoalidade e da isonomia, bem como o entendimento firmado no Acórdão 569/2006-TCU-Plenário, propôs conhecer dos presentes pedidos de reexame para, no mérito, dar-lhes provimento, a fim de considerar legal o ato impugnado, determinando-se o seu registro.
Ao analisar a referida proposta, por meio do parecer de peça 33, concordei com a conclusão da unidade técnica no sentido de que não deveriam prosperar os argumentos no sentido de aplicar, ao caso em análise, o mesmo tratamento dado nos julgados constantes dos Acórdão 6764/2011-TCU-Segunda Câmara e 2.171/2011-TCU-2ª Câmara, pois tais deliberações foram proferidas considerando as peculiaridades do caso concreto que tratavam, as quais inexistem na situação ora em análise.
No entanto, com as devidas vênias por divergir daquela Unidade, manifestei o entendimento de que os demais argumentos apresentados pelos recorrentes não eram capazes de modificar o juízo formado por este Tribunal, cujos motivos reproduzo abaixo com alguns ajustes, de forma a facilitar a compreensão da análise.
Os recorrentes defendem que se observaram os princípios da impessoalidade e da isonomia, essenciais para a lisura do concurso público, com base nos argumentos de que o aproveitamento foi realizado não só no interesse da própria Sra. Regiane Cristina Magalhães, mas também no interesse público, afirmando ainda que o IFSULDEMINAS procurou manter em seu quadro profissional já reconhecida, capacitada, motivada, com fortes laços com a instituição e etc.
Assim, embora tais alegações afirmem que a realização do aproveitamento em questão ocorreu a bem do interesse público, noto que elas só confirmam a tese levantada pela auditoria da CGU/MG e acolhida pela deliberação recorrida de que o aproveitamento do concurso da UNIFESP foi realizado de forma intencional e planejada pela administração do IFSULDEMINAS, de modo a favorecer a interessada, o que afronta os princípios constitucionais da isonomia e da impessoalidade que regem as admissões públicas.
Da mesma forma, não assiste razão aos argumentos de que a teleologia do Acórdão 569/2006-TCU-Plenário foi observada, sob a alegação de que o caso tratado naquele decisum se referia a regiões muito distantes entre si, nada tendo a ver com a hipótese constante dos autos, e de que o entendimento firmado visava apenas evitar que candidatos aprovados em uma região de menor concorrência fossem aprovados em outra de concorrência muito maior.
Isto porque, o Acórdão 569/2006-TCU-Plenário foi claro ao estabelecer que os cargos envolvidos no aproveitamento de concurso realizado por outro órgão devem ter seu exercício previsto para a mesma "localidade" e não "região", como alegaram indevidamente os recorrentes, senão vejamos, in verbis:
9.2. firmar entendimento, no sentido de que o aproveitamento de candidatos aprovados em concurso realizado por outro órgão, somente poderá alcançar cargos que tenham seu exercício previsto para as mesmas localidades em que terão exercício os servidores do órgão promotor do certame, desde que observados, impreterivelmente, todos os requisitos fixados pela Decisão Normativa/TCU n.º 212/1998 - Plenário (...) . (grifei) 
Nesse ponto, ressalto que a interpretação de tal decisão não pode ser feita de forma extensiva. Isto porque, o termo localidade deve ser objetivo e estar vinculado à localidade constante dos editais dos concursos, sob pena de se permitir interpretações eivadas de alto grau de subjetividade e discricionariedade na sua aplicação. 
Ao que parece, o termo localidade deve ter sido empregado justamente para evitar análises como aquelas apresentadas pelos recorrentes, que mencionaram fatores subjetivos e irrelevantes à vista dos princípios da isonomia e da impessoalidade em seus argumentos, como a distância entre as cidades, a região em que elas se encontram e até mesmo a diferença em seus graus de competitividade.
Ademais, entendo que a teleologia de tal decisão não deve ser extraída partindo-se preponderantemente das premissas alegadas pelos recorrentes, no sentido de que se buscou evitar o aproveitamento entre regiões muito distantes ou em razão da diferença de competitividade entre regiões mais ou menos populosas. 
Embora tais argumentos reforcem e ilustrem de forma mais acentuada o problema gerado pela possibilidade de aproveitamento de concursos realizados por instituições de diferentes localidades, vejo que a principal motivação da restrição imposta pelo Acórdão 569/2006-TCU-Plenário foi, na verdade, a necessidade de reduzir o excessivo grau de subjetividade e discricionariedade existente em tal procedimento, que favorecia a ocorrência de situações semelhantes à tratada nos presentes autos. 
A propósito, cabe ressaltar que os motivos de tal decisão foram muito bem esclarecidos no voto que conduziu o referido decisum, o qual buscou evoluir a jurisprudência desta Corte sobre o tema, à luz dos princípios constitucionais da administração pública, em especial os da impessoalidade e da isonomia, conforme se observa dos trechos transcritos a seguir: 
12. Observo que a Decisão n.º 212/1998 - Plenário não fez restrição alguma quanto ao aproveitamento de candidatos aprovados em concursos realizados por diferentes estados da federação. Ao contrário disso, ao fundamentar a parte dispositiva da deliberação na Decisão n.º 633/94 - Plenário, acolheu intrinsecamente a possibilidade de candidatos de um concurso regional serem aproveitados pelas demais regiões do país, com base no argumento de que a Constituição Federal e a Lei exigem tão-somente que o concurso para o cargo seja público e prévio à admissão do servidor, conforme se verifica do item 2 daquela deliberação que aqui reproduzo:
2. - deixar assente que a Constituição e a Lei exigem, exclusivamente, que o concurso para o cargo seja público e prévio à admissão do servidor, não estabelecendo vinculação expressa do concurso e do cargo com determinado órgão uma vez que o certame é feito para determinado cargo, não existindo impedimento legal a que o concursado seja nomeado para exercê-lo nos quadros de outro órgão que não aquele responsável pelo concurso, desde que o cargo seja idêntico;". (Grifei) .
13. Data máxima vênia evoluindo o entendimento externado pelo Tribunal naquela assentada, observo que o texto constitucional (art. 37, caput, e incisos I e II) não admite a inferência de que o único requisito para investidura em cargo no âmbito da Administração, é "...exclusivamente, que o concurso para os cargos seja público e prévio à admissão do servidor", como pressuposto para o aproveitamento de concursos realizados por quaisquer órgãos no âmbito do mesmo Poder, independente da localização geográfica, senão vejamos a íntegra dos dispositivos erigidos:
"Art. 37. A administração pública direta e indireta de qualquer dos Poderes da União, dos Estados, do Distrito Federal e dos Municípios obedecerá aos princípios de legalidade, impessoalidade, moralidade, publicidade e eficiência e, também, ao seguinte
I - os cargos, empregos e funções públicas são acessíveis aos brasileiros que preencham os requisitos estabelecidos em lei, assim como aos estrangeiros, na forma da lei
II - a investidura em cargo ou emprego público depende de aprovação prévia em concurso público de provas ou de provas e títulos, de acordo com a natureza e a complexidade do cargo ou emprego, na forma prevista em lei, ressalvadas as nomeações para cargo em comissão declarado em lei de livre nomeação e exoneração;" (Grifei) .
14. Ressai do dispositivo constitucional transcrito que a investidura em cargo público, além de ser precedida de concurso, deve atender aos princípios insculpidos no art. 37, caput, e inciso I, da Carta Magna, dentre os quais destaco o princípio da impessoalidade, por meio do qual a Administração deve buscar atender apenas o interesse público, sem favoritismos, e o da igualdade, uma vez que os cargos públicos devem ser acessíveis a todos os brasileiros que atendam aos requisitos legais. Desta forma, a evolução jurisprudencial que agora se faz necessária está em conformidade com o mandamento constitucional, como, aliás, ensina Carlos Maximiliano, in extenso:
"A norma positiva não é um conjunto de preceito rijos, cadavéricos, e criados pela vontade humana; é uma força viva, operante, suscetível de desenvolvimento; mas o progresso e a adaptação à realidade efetuam-se de acordo, aproximado, ou pelo menos aparente, com o texto; não em contraste com este." (MAXIMILIANO, Carlos. Hermenêutica e Aplicação do Direito. Rio de Janeiro: Forense, 2004, p. 66, Grifei) .
15. Dessa forma, se o concurso realizado ofender os princípios da impessoalidade e da igualdade, por hipótese, mesmo que tenha sido público e prévio à investidura dos candidatos nos quadros da Administração, colide com o texto constitucional.
16. Nesse contexto é que se insere minha preocupação, pois, a possibilidade de aproveitamento de candidatos aprovados em concursos públicos em qualquer Estado da federação denota excessivo grau de subjetividade que atenta contra os princípios da igualdade e impessoalidade. Ou seja, permanece no campo discricionário dos Administradores Públicos de cada Poder, a decisão de aproveitar ou não candidatos de concursos realizados por este ou por aquele órgão. 
 (...) 
19. Ademais, o grau de subjetividade incidente sobre o ato discricionário à disposição do agente público, que decide pela conveniência de aproveitar candidatos de outros concursos e escolhe de qual órgão e de qual região do país irá aproveitar os respectivos aprovados, é muito elevado, o que atenta também contra o princípio da impessoalidade.
20. Nesse ponto, alguns doutrinadores contemplam o princípio da impessoalidade como sinônimo do princípio da igualdade, como se apreende dos ensinamentos de Celso Antônio Bandeira de Mello, verbis:
"Princípio da impessoalidade
41. Nele se traduz a idéia de que a Administração tem que tratar a todos os administrados sem discriminações, benéficas ou detrimentosas. Nem favoritismos nem perseguições são toleráveis. Simpatias ou animosidades pessoais, políticas ou ideológicas não podem interferir na atuação administrativa e muito menos interesses sectários, de facções ou grupos de quaisquer espécie. O princípio em causa não é senão o próprio princípio da igualdade ou isonomia. Está consagrado explicitamente no art. 37, caput, da Constituição. Além disso, assim como 'todos são iguais perante a lei' (art. 5º, caput) , a fortiori teriam de sê-lo perante a Administração.". (BANDEIRA DE MELLO, Celso Antônio. Curso de Direito Administrativo. 13ª ed. São Paulo: Malheiros Editores, 2001, p. 84, Grifei) .
21. Na mesma linha, Livia Maria Armentano Koenigstein Zago deixa entender que quando há tratamento subjetivo, privilégio, nepotismo ou clientelismo, o princípio da impessoalidade se interliga ao princípio da igualdade. Alude também à importância do controle do comportamento dos agentes públicos, haja vista que a vizinhança com o Poder Público cria facilidades para a realização de projetos pessoais, ou de determinados grupos ou, ainda, de partidos políticos que têm acesso aos cargos que integram a Administração Pública. (KOENIGSTEIN ZAGO, Livia Maria Armentano. O Princípio da Impessoalidade. 1ª ed. São Paulo: Renovar, 2001, p. 202 e 251-253) . (destaques inseridos) 
Portanto, mesmo considerando que, in casu, o aproveitamento possa ter sido realizado com vistas a melhor atingir o interesse público, não se pode perder de vista que ele foi realizado exatamente da forma que o entendimento firmado no Acórdão 569/2006-TCU-Plenário buscou impedir, pois o gestor escolheu o concurso e agiu no momento mais oportuno para favorecer a admissão da Sra. Regiane Cristina Magalhães. 
Quanto aos argumentos finais realizados pelos recorrentes, relativos aos problemas a serem enfrentados pela interessada em razão da negativa de registro de seu ato, manifestei ainda o entendimento de que os mesmos não justificam de forma alguma a modificação do juízo realizado por este Tribunal, pois a geração de consequências negativas aos interessados em razão da recusa de registro de seus atos é inerente ao exercício da competência atribuída constitucionalmente a esta Corte de Contas.
Todavia, por meio do Acórdão 15739/2018-TCU-Primeira Câmara foram solicitadas novas manifestações da Sra. Regiane Cristina Magalhães e das entidades envolvidas na sua admissão, com vistas a garantir o contraditório em relação aos argumentos e conclusões introduzidos nos autos pelo ilustre Ministro Benjamin Zymler, na qualidade de Ministro-Revisor.
Após as referidas manifestações, em novos pareceres, tanto a Secretaria de Fiscalização de Integridade de Atos e Pagamentos de Pessoal e de Benefícios Sociais (Sefip) como a Secretaria de Recursos (Serur) se manifestam pelo provimento do recurso, ainda que em caráter excepcional, com vistas a tornar insubsistente a deliberação recorrida e considerar legal o ato de admissão da Sra. Regiane Cristina Magalhães. 
Ao analisar as novas informações trazidas aos autos, entendo que as mesmas não são capazes de afastar as irregularidades apontadas na deliberação recorrida, uma vez que não há dúvidas de que houve o aproveitamento intencional da Sra. Regiane Cristina Magalhães, por ela já ser servidora terceirizada da IFSULDEMINAS, e tal aproveitamento ocorreu em localização diversa da prevista no edital da Unifesp.
No entanto, com base nas declarações e documentos apresentados pelas diversas entidades envolvidas, é possível constatar que tais irregularidades foram cometidas exclusivamente pela administração da IFSULDEMINAS, uma vez que a Sra. Regiane Cristina Magalhães apenas manifestou informalmente seu interesse em ser aproveitada naquela instituição.
Ademais, deve-se considerar que a Sra. Regiane Cristina Magalhães não parece ter agido de má-fé, uma vez que a própria administração da IFSULDEMINAS manifestou por diversas vezes ter interesse no seu trabalho e não consta dos autos qualquer suspeita de que ela tenha oferecido vantagem indevida aos administradores da IFSULDEMINAS ou praticado qualquer outro tipo de conduta ilícita com vistas a forçar o seu aproveitamento.
Por outro lado, também não consta dos autos qualquer informação de que ela tenha sido previamente informada sobre possíveis irregularidades constantes do seu aproveitamento na IFSULDEMINAS, ao ter sido instada a se manifestar formalmente pela sua admissão naquela instituição, oportunidade na qual abriu mão de ser regularmente admitida na Unifesp. 
Dessa forma, entende-se que os procedimentos irregularmente realizados pelos administradores da IFSULDEMINAS, a exemplo da emissão do Ofício 319/2013, por meio do qual aquela instituição solicitou os contatos telefônicos de alguns candidatos aprovados no concurso da Unifesp, para saber as suas intensões de serem nomeados por aquela instituição, tendo em vista o interesse na Sra. Regiane Cristina Magalhães, não devem prejudicar a admissão da servidora recorrente.
Além disso, não se pode também imputar à Sra. Regiane Cristina Magalhães a responsabilidade pelo desconhecimento ou o descumprimento, por parte da administração da IFSULDEMINAS, da jurisprudência deste Tribunal que prevê a impossibilidade de aproveitamento nos casos de localização diversa da prevista no edital do concurso aproveitado.
Por fim, ressalta-se que não há qualquer indício de irregularidade quanto aos atos que, de fato, competiam à interessada para a sua regular admissão, pois a mesma prestou concurso público, foi devidamente aprovada, nomeada de acordo com sua ordem de classificação, manifestou seu interesse em assumir sua vaga na IFSULDEMINAS quando questionada, tomou posse e entrou em exercício dentro dos prazos estabelecidos na lei. 
Ante o exposto, este membro do Ministério Público de Contas, em consonância com as Unidades Técnicas deste Tribunal (Sefip e Serur) propõe que este Tribunal, em caráter excepcional, conheça dos presentes pedidos de reexame, para, no mérito, dar-lhes provimento, com vistas a tornar insubsistente a deliberação recorrida e considerar legal o ato de admissão da Sra. Regiane Cristina Magalhães."
É o Relatório.

Andrey Vargas do Nascimento (13152E/OAB-DF), Claudismar Zupiroli (12.250/OAB-DF) e outros, representando Regiane Cristina Magalhães.

Procurador Sergio Ricardo Costa Caribé.

PESSOAL. ADMISSÃO. APROVEITAMENTO DO CONCURSO REALIZADO PELA UNIVERSIDADE FEDERAL DE SÃO PAULO - UNIFESP PARA O PROVIMENTO NO CARGO DE ASSISTENTE EM ADMINISTRAÇÃO COM LOTAÇÃO NA REITORIA DO IFSULDEMINAS. ILEGALIDADE. PEDIDO DE REEXAME. TELEOLOGIA DOS CRITÉRIOS PARA O APROVEITAMENTO NO IFSULDEMINAS DO CONCURSO REALIZADO PELA UNIFESP. ARGUMENTOS CAPAZES DE ALTERAR O ENTENDIMENTO FIRMADO NO ACÓRDÃO RECORRIDO. PROVIMENTO.

ATOS DE ADMISSÃO (ADS)

Secretaria de Recursos (Serur); Secretaria de Fiscalização de Integridade de Atos e Pagamentos de Pessoal e de Benefícios Sociais (Sefip).

Os pedidos de reexame interpostos pelo Instituto Federal de Educação, Ciência e Tecnologia do Sul de Minas Gerais - IFSULDEMINAS (peça 19) e pela Sra. Regiane Cristina Magalhães (peça 22) , contra o Acórdão 4623/2015-TCU-Primeira Câmara (Relator: Ministro Bruno Dantas) , pode ser conhecido, visto que estão presentes os requisitos de admissibilidade previstos no art. 48 da Lei 8.443/92 c/c o art. 286 do RI/TCU.
2.	Por meio da decisão recorrida o Tribunal considerou ilegal e negou registro ao ato de admissão da Sra. Regiane Cristina Magalhães.
3.	Após exame das manifestações apresentadas, a Sefip, em pareceres uniformes exarados às peças 80 e 81, propôs, em caráter excepcional, dar provimento ao pedido de reexame interposto.
4.	Considerando que na presente fase processual estão em tramitação dois pedidos de reexame (interpostos pelo Instituto Federal de Educação, Ciência e Tecnologia do Sul de Minas Gerais - IFSULDEMINAS e por Regiane Cristina Magalhães) , por meio do Despacho à peça 82, de 13/10/2021, o Ministro Raimundo Carreiro encaminhou o feito, com fulcro no art. 157 do Regimento Interno do TCU, à Secretaria de Recursos (Serur) , assinando-lhe prazo de 15 dias para manifestar-se sobre a instrução exarada pela Sefip às peças 80 e 81.
5.	A Secretaria de Recursos manifestou-se de acordo com a proposta da Sefip, no sentido de conhecer dos pedidos de reexame em análise, para, no mérito, dar-lhes provimento, com vistas a tornar insubsistente a deliberação recorrida e considerar legal o ato de admissão da Sra. Regiane Cristina Magalhães.
6.	O Ministério Público junto ao Tribunal, representado pelo Procurador Sérgio Ricardo Costa Caribé, manifestou anuência com a proposta da Secretaria de Recursos e da Secretaria de Fiscalização de Pessoal, conforme o Parecer à peça 85.
7.	Considero que as instruções lançadas pela Sefip (80 e 81) e pela Serur (peças 83 e 84) , cujas conclusões contaram com a anuência do MP/TCU (peça 85) , realizaram minuciosa análise e abordaram com propriedade a matéria em questão.  Nesse sentido, manifesto minha concordância com a proposta alvitrada nos autos, cujas análises, fundamentos e conclusões adoto como razões de decidir.
8.	Sendo assim, deve ser dado provimento aos pedidos de reexame em análise para tornar insubsistente o Acórdão 4623/2015-TCU-Primeira Câmara (Relator: Ministro Bruno Dantas) e considerar legal o ato de admissão da Sra. Regiane Cristina Magalhães.
9.	Ante o exposto, voto por que o Tribunal adote a minuta de acórdão que ora submeto à apreciação este Colegiado.
TCU, Sala das Sessões, em 7 de junho de 2022.
ANTONIO ANASTASIA 
Relator